臺中高等行政法院判決　　　　　　　　　　　　　　　九十二年度簡字第一七八號
　　　　　　　　　　　　　　　.
　　原　　　告　甲○○
　　訴訟代理人　丙○○
　　被　　　告　南投縣埔里鎮公所
　　代　表　人　乙○○
右當事人間因工程受益費事件，原告提起行政訴訟。本院判決如左︰
　　主  文
原告之訴駁回。
訴訟費用由原告負擔。
　　事  實
甲、事實概要：緣原告所有坐落南投縣埔里鎮○○段九、六地號土地，因被告開闢「
    樹人路」，乃於民國八十一年十月三十日公告相關徵收事宜，並訂定八十三年四
    月一日至三十日為徵收日期，並發單（單照編號：0000000）通知原告繳
    納工程受益費計新台幣（下同）二四、二一○元，原告不服，申經復查未獲變更
    ，乃提起訴願，經南投縣政府訴願決定原處分撤銷，由被告另為處分。嗣經被告
    重為九十二年四月二十一日埔鎮財字第○九二○○一○一五四號徵收處分書，並
    聲請法務部行政執行署彰化行政執行處執行，原告乃於九十二年八月十一日先行
    繳納二六、六三一元（含滯納金二、四二一元），惟主張被告上開工程收益費之
    公法上請求權已因時效完成而消滅，提起本件行政訴訟，請求被告返還該金額及
    法定遲延利息。
乙、兩造聲明：
一、原告聲明求為判決：被告應返還原告二六、六三一元，及自九十二年八月十二日
    起至清償之日止加計年息百分之五之利息。
二、被告聲明求為判決：原告之訴駁回。
丙、兩造之陳述：
壹、原告起訴意旨略以：
一、工程受益費徵收條例及其施行細則無徵收期限之規定，且本件係行政程序法施行
    前已發生之公法請求權，而無該法第一百三十一條規定之適用，然時效既為法律
    保留事項，應就有其他規範性質類似之法律加以類推適用，被告以法務部九十年
    三月二十二日九十法令字第○○八六一七號令為據，認本件工程受益費之徵收期
    限應類推適用民法消滅時效之規定為十五年，實有違法。又工程受益費與稅捐之
    稽徵，同屬公課之範疇，依司法院大法官釋字第四七四號解釋意旨，工程受益費
    自應優先類推適用性質、課徵與救濟程序類似之稅捐稽徵法第二十三條關於核課
    期間五年之規定，至消滅時效之起算時點則仍適用自請求權可行使時起算，亦即
    自工程受益費徵收條例第六條第二項所定開徵期間屆滿時起算（本院八十九年度
    訴字第四十五號、九十一年度簡字第一一一號判決參照）。是本件系爭工程受益
    費之開徵期間為八十三年四月一日至同月三十日止，被告遲至九十一年十一月方
    以埔鎮財字第○九一○○三二三五六號函要求被告繳款，依前所述，已逾徵收期
    間，原告已無繳納之義務。
二、原告於本件訴訟確定前，已收受法務部行政執行署彰化行政執行處九十二年度公
    益稅執字第○○○六三九○六號執行通知，因金錢債務之執行無法聲請停止執行
    ，又恐其他財產遭強制執行，遂先行繳納，然被告就此金額既因其公法上請求權
    因時效完成而消滅，即有不當得利，原告自得請求返還之。
貳、被告答辯意旨略以：
一、按工程受益費之徵收，係因政府推行都市建設，提高土地使用，便利交通或防止
    天然災害，而建築或改善道路橋樑及其他水陸等工程，就直接受益之公私有土地
    及其改良物予以徵收，即以土地及其改良物為徵收標的。又工程受益費係屬直接
    受益性質，雖依工程受益費徵收條例第十三條規定由稅捐稽徵機關代徵，然其本
    質與「稅捐」並不相同，而屬「規費」性質，自無適用稅捐稽徵法第二十三條徵
    收期間為五年之規定餘地。另稅捐稽徵機關於徵收本規費時，應列其受益土地所
    有權人為「繳納義務人」，惟徵收機關將之誤載為「納稅義務人」，並不因此使
    工程受益費規費之性質變更為稅捐，而有稅捐稽徵法第二十三條五年時效規定之
    適用。
二、又工程受益費徵收條例第六條並非行政程序法第一百三十一條第一項所稱之特別
    規定，行政程序法施行後始發生之工程受益費請求權，固應依行政程序法第一百
    三十一條第一項之規定，因五年不行使而消滅，其五年請求權時效之起算時點，
    以實際開單徵收之繳納期限開始之日為起算點。至行政程序法施行前已發生之工
    程受益費請求權之消滅時效期間，不適用行政程序法第一百三十一條第一項規定
    ，應依行政程序法施行前有關法規之規定，無相關法規規定，自得類推適用民法
    第一百二十五條消滅時效之規定，因十五年間不行使而消滅（有內政部九十年六
    月二十一日台內營字第九○八四一四六號、九十一年四月四日台內營字第○九一
    ○○○四九五八號函及參照改制前行政法院五十二年判字第三四五號判例意旨）
    。本件系爭工程受益費之徵收，依工程受益費徵收條例第六條第二項規定其繳納
    期限為：自八十三年四月一日起至同月三十日止，請求權時效應為十五年，故原
    告於九十一年十一月間收受工程受益費稅額繳款書，尚未逾徵收期間之規定。且
    本件亦無中央法規標準法第十八條所規定應適用從新從優原則之情形，另本院九
    十年度訴字第一六六二號判決、最高行政法院九十二年度判字第五○七號判決要
    旨亦採相同見解。
　　理  由
一、被告未於言詞辯論期日到場，又無民事訴訟法第三百八十六條所列各款情形，爰
    依原告之聲請，由其一造辯論而判決，合先敘明。
二、本件原告訴稱：工程受益費徵收條例及其施行細則無徵收期限之規定，本件係行
    政程序法施行前已發生之公法請求權，雖無該法第一百三十一條規定之適用，然
    時效既為法律保留事項，應就有其他規範性質類似之法律加以類推適用，按工程
    受益費與稅捐之稽徵，同屬公課之範疇，依司法院大法官釋字第四七四號解釋意
    旨，工程受益費自應優先類推適用性質、課徵與救濟程序類似之稅捐稽徵法第二
    十三條關於核課期間五年之規定，至消滅時效之起算時點則仍適用自請求權可行
    使時起算，亦即自工程受益費徵收條例第六條第二項所定開徵期間屆滿時起算。
    是本件系爭工程受益費之開徵期間為八十三年四月一日至同月三十日止，被告遲
    至九十一年十一月方以埔鎮財字第○九一○○三二三五六號函要求被告繳款，依
    前所述，已逾徵收期間，原告已無繳納之義務。惟原告於本件訴訟確定前，已收
    受法務部行政執行署彰化行政執行處執行通知，因金錢債務之執行無法聲請停止
    執行，又恐其他財產遭強制執行，遂先行繳納，然被告就此金額既因其公法上請
    求權因時效完成而消滅，即有不當得利，原告自得請求被告返還原告前所繳納之
    工程收益費二六、六三一元及法定遲延利息。
三、按「公法上之請求權，除法律有特別規定外，因五年間不行使而消滅。」，為九
    十年一月一日施行之行政程序法第一百三十一條第一項所明定，然此乃行政程序
    法施行後之公法上之請求權而言。至施行前已發生之工程受益費請求權之消滅時
    效期間，並不適用行政程序法第一百三十一條第一項規定，自應依行政程序法施
    行前相關法規辦理。申言之，工程受益費之請求權時效，因工程受益費徵收條例
    及相關法令並無徵收期間之規定，則於行政程序法施行後始發生之工程受益費請
    求權，固應依上開行政程序法第一百三十一條規定，因五年間不行使而消滅；惟
    行政程序法施行前已發生工程受益費請求權之消滅時效期間，基於工程受益費之
    徵收，係國家為謀公共利益而設置、建造或維護公共設施，並對因此享有特別利
    益之人民，所為用以彌補施工費用支出之措施，此與一般租稅之課徵，係對人民
    普遍課賦，而非針對特定個人為之，並不相同。準此，工程受益費既非稅捐性質
    ，則行政程序法施行前工程受益費之請求權時效，自不應類推適用稅捐稽徵法第
    二十三條五年徵收期間之規定，而應類推適用民法第一百二十五條十五年消滅時
    效期間之規定，此參諸法務部九十年三月二十二日法九十令字第○○八六一七號
    令：「行政程序法施行前已發生公法上請求權之消滅時效期間，不適用行政程序
    法第一百三十一條第一項規定，應依行政程序法施行前有關法規之規定，無相關
    法規規定者，得類推適用民法消滅時效之規定（即縱使殘餘時間，自行政程序法
    施行日起算較五年為長者，仍應依其期間）。．．．」及內政部九十年六月二十
    一日台九十內營字第九○八四一四六號函亦謂：「工程受益費徵收條例第六條並
    非行政程序法第一百三十一條第一項所稱之特別規定，是行政程序法施行後始發
    生之工程受益費請求權，應依行政程序法第一百三十一條之規定辦理；其五年請
    求權時效之起算時點，以實際開單徵收之繳納期限開始之日為起算點。至該法施
    行前已發生之工程受益費請求權，得類推適用民法第一百二十五條規定因十五年
    間不行使而消滅（即縱使殘餘時間，自行政程序法施行日起算較五年為長者，仍
    應依其期間）。」均同斯旨；另最高行政法院九十二年度判字第五○七號判決理
    由亦載：「．．．原審判決以工程受益費徵收條例第六條並非行政程序法第一百
    三十一條第一項所稱之特別規定，行政程序法施行後始發生之工程受益費請求權
    ，固應依行政程序法第一百三十一條之規定，因五年不行使而消滅，其五年請求
    權時效之起算時點，以實際開單徵收之繳納期限開始之日為起算點。至行政程序
    法施行前已發生之工程受益費請求權之消滅時效期間，不適用行政程序法第一百
    三十一條第一項規定，應依行政程序法施行前有關法規之規定，無相關法規規定
    ，應引用本院五十二年判字第三四五號判例意旨，類推適用民法第一百二十五條
    消滅時效之規定，因十五年不行使而消滅。本件上訴人所有系爭土地因豐原都市
    計畫第六之四號道路之開發，應繳納八十二年一、二期工程受益費，依臺中縣稅
    捐稽徵處八十二年七月十六日八二中縣稅財字第四○五八八號公告事項一、規定
    各期繳納期限。第一期：自八十二年九月一日起至同年九月三十日止。第二期：
    自八十三年三月一日起至同年三月三十一日止。依前述說明，其請求權時效應為
    十五年，上訴人嗣於八十九年十一月一日收到補發（催繳）繳款書，並未逾徵收
    期間之規定，於法並無不合。．．」，均同申行政程序法施行前工程受益費請求
    權消滅時效應類推民法第一百二十五條消滅時效規定。
四、依上，原告主張工程受益費應優先類推適用性質、課徵與救濟程序類似之稅捐稽
    徵法第二十三條關於核課期間五年之規定，難謂有據。至原告所引本院八十九年
    度訴字第四十五號及九十一年度簡字第一一一號判決意旨，均認工程收益費之請
    求權時效為五年，因該二判決並非最高行政法院之判例，無拘束本院對本件法律
    見解之效力，難為原告有利之論據（另本院九十二年度訴字第九七三號及最高行
    政法院九十二年度判字第一七四四號判決意旨亦持與本件相同見解）。
五、綜上所陳，本件系爭工程受益費之徵收，依工程受益費徵收條例第六條第二項規
    定其繳納期限為：自八十三年四月一日起至同月三十日止，則被告該公法上請求
    權消滅時效應類推民法第一百二十五條消滅時效規定為十五年，被告雖遲至九十
    一年十一月方以埔鎮財字第○九一○○三二三五六號函要求原告繳款，而原告於
    九十二年八月十一日繳納系爭工程收益費二六、六三一元，此時被告之該請求權
    並未罹於時效而仍存在，則被告受原告此給付，自屬有法律上原因，是原告依公
    法上不當得利之規定，訴請被告應返還原告二六、六三一元，及自九十二年八月
    十二日起至清償之日止加計年息百分之五之利息，難認有理由，應予駁回。
據上論結，本件原告之訴為無理由，爰依行政訴訟法第二百三十六條、第二百十八條
、第一百九十五條第一項後段、第九十八條第三項前段，民事訴法第三百八十五條第
一項前段，判決如主文。
中　　華　　民　　國　　九十三　　　年　　　三　　　　月　　　　四　　　日
                 臺 中 高 等 行 政 法 院   第 四 庭
                                         法      官　許　武　峰
右正本證明與原本無異。
如不服本判決，應於判決送達後二十日內，以本訴訟事件所涉及之法律見解具有原則
性者，始得向本院提出上訴狀並表明上訴理由，經最高行政法院許可，否則不得上訴
；如於本判決宣示後送達前提起上訴者，應於判決送達後二十日內補提上訴理由書（
均應依對造人數提出繕本）。提起上訴應預繳送達用雙掛號郵票三九○元（三十四元
及五元郵票各十份)。
中　　華　　民　　國　　九十三　　　年　　　三　　　　月　　　　四　　　日
                                         法院書記官  王  永  慶
